臺北高等行政法院判決　　　　　　　　　　　　　　　九十年度訴字第四六○○號
　　　　　　　　　　　　　　　.
　　原　　　告　甲○○
　　　　　　　　　　　　　　　.
　　　　　　　　　　　　　　　.
　　被　　　告　經濟部智慧財產局
　　代　表　人　陳明邦（局長）
　　訴訟代理人　丁○○
　　參　加　人　丙○○
右當事人間因新型專利異議事件，原告不服經濟部中華民國九十年四月二十六日經（
九○）訴字第○九○○六三○八○五○號訴願決定，提起行政訴訟，並經本院裁定命
參加人獨立參加本件被告之訴訟。本院判決如左：
    主  文
原告之訴駁回。
訴訟費用由原告負擔。
    事  實
緣原告前於民國（以下同）八十六年八月一日以「布匹包裝膠膜封切機之封切機構改
良」（以下簡稱系爭案）向前經濟部中央標準局（八十八年一月二十六日改制為智慧
財產局）申請新型專利，經該局編為第00000000號審查，准予專利。公告期
間，參加人以其違反專利法第九十七條、第九十八條第一項第一款及第二項所定新型
專利之要件，並檢具八十四年一月六日申請，八十四年十一月一日審定公告之第00
000000號「布匹包裝機之吸取 PE 膜裁切廢料的消音裝置」新型專利案（以下
簡稱引證案）公告之公報、說明書及圖式等影本為證據，對之提起異議，案經被告審
查，於八十九年十一月十四日以（八九）智專三（三）○五○五一字第○八九八九○
○一九一九號專利異議審定書為「異議成立，應不予專利」之處分。原告不服，提起
訴願，遭駁回後，遂向本院提起行政訴訟，並經本院裁定命參加人獨立參加本件被告
之訴訟。茲摘敘兩造（參加人經合法通知，未到庭亦未提出書狀作何陳述）之訴辯意
旨如左：
甲、原告方面：
    原告未於言詞辯論期日到場，據其提出之書狀，聲明、陳述如左：
一、聲明：求為判決訴願決定及原處分均撤銷。
二、陳述：
１、按專利法第九十八條第二項規定：「新型係運用申請前既有之技術或知識，而為
    熟習該項技術者所能輕易完成且未能增進功效時，雖無前項所稱情事，仍不得依
    本法申請取得新型專利。」本件系爭案確實未違反上述法條之規定。
２、本件被告審定異議成立之理由主要係認為：引證案第二圖揭示有結構圖，參加人
    並於圖中加註有ａ、ｂ、ｃ．．．等構件，而此等構件乃屬一般習用機械構件，
    故由第二圖圖式已可具體明確揭示其組合型態、作用關係，並可與系爭案比較。
    ．．．惟系爭案與引證案比較，兩案主要均將兩只第一鏈輪ａ以下連動軸ｄ穿設
    ，第一鏈輪經由鏈條ｃ繞設，鏈條藉連結栓I與橫架桿ｅ相接，且兩只氣壓缸ｂ
    之氣壓棒ｈ末端與橫架桿兩端相接，若干調整桿ｆ設於橫架桿與裁刀ｇ之間以調
    整其間餘；其中引證案雖因繪製圖式角度，無法顯示第二鏈輪、上連動軸、定位
    軸等構件，但此構件乃習用機構偶對配合及定位上常用者，當屬可輕易聯想實施
    者；而兩案所能達成在氣壓缸作動誤差時不會有裁刀位移不平衡之功效則屬相同
    ，系爭案自屬運用申請前既有之技術，而為熟習該項技術者所能輕易完成且未能
    增進功效者云云。惟綜觀原異議審定理由，其認為系爭案之結構乃屬於「運用申
    請前既有之技術，而為熟習該項技術者所能輕易完成且未能增進功效者。」惟其
    於審定書中又自承：「引證案無法顯示第二鏈輪、上連動軸、定位軸等構件」，
    但其以推論之方式認定引證案「此構件乃習用機構偶對配合及定位上常用者，當
    屬可輕易聯想實施者。」此種審理角度與心態實無法令原告苟同。按，引證案根
    本未對系爭案之申請專利範圍之技術於說明書中提出說明，又未於圖式中清楚且
    完全標示出系爭案之所有構件與作用，何以能佐證其揭露有系爭案之整體結構特
    徵，又何以能夠證明系爭案之功效與引證案相同且未有功效之增進？該種以推斷
    、偏袒之主觀審定理由，草率之審查方式，實難令原告信服。
３、再以訴願決定理由認為：「．．．引證案在其第二圖之布匹裝機立體構造圖，已
    具體揭露系爭案主要構件之組合、作用型態，其與系爭案均將第一鏈輪以下傳動
    軸穿設，第一鏈輪經由鏈條繞設，鏈條藉連結栓與橫架桿相接，且兩只氣壓缸之
    氣壓棒末端與橫架桿兩端相接，若干調整桿設於橫桿架與裁刀之間以調整其間隙
    之技術手段；至於因立體構造圖所無法顯示之第二鏈輪、上連動軸、定位軸等構
    件，此等概屬一般習用機構偶對配合及常見定位方式，係可輕易聯想實施者，且
    事實上，此等構件也未影響兩案間之整體構造比較。矧系爭案構造既屬一般習用
    封切機構，引證案自勿需在說明書或圖式中再加註件號贅述，且兩案由構造組合
    亦顯示在達成氣壓缸作動誤差時，不會產生裁刀位移不平衡之功效相同，引證案
    已足以證明系爭案不具進步性，．．．。職是之故，原處分機關以系爭案違反專
    利法第九十八條第二項之規定，所為『異議成立，應不予專利』之處分，衡諸前
    開說明，洵無違誤，應予維持。．．．」云云。然原告實無法同意該理由，如前
    所述，引證案其根本未對系爭案之申請專利範圍之技術於說明書中提出說明，又
    未於圖式中清楚且完全標示出系爭案之所有構件與作用，並不能佐證其揭露有系
    爭案之整體結構特徵，更無法證明系爭案之功效與引證案相同且未有功效之增進
    。再由訴願決定書中之「至於因立體構造圖所無法顯示之第二鏈輪、上連動軸、
    定位軸等構件，此等概屬一般習用機構偶對配合及常見定位方式，係可輕易聯想
    實施者」可知，引證案圖式確實未清楚揭示系爭案之結構，僅以推論之方式作成
    訴願駁回之決定，更顯出該決定之瑕疵。
４、綜上所述，被告在根本不完全確定引證案結構之前提下，即以推論之方式猜測其
    具有與系爭案類似或相同之結構，遽以認定系爭案有違專利法規定，而作成異議
    成立之不當審定，顯有違誤；引證證據確實不具證據力，本件系爭案確符專利要
    件，未違反專利法規定，請判決如原告訴之聲明。
乙、被告方面：
一、聲明：求為判決如主文所示。
二、陳述：
１、引證案（即第00000000號「布匹包裝機之吸取 PE 膜裁切廢料的消音裝
    置」專利案）已於第二圖中揭示有布匹包裝機之立體結構圖，參加人並於構件上
    加註英文小寫字母供與系爭案比較，顯見兩案在第一鏈輪、連動軸、鏈條、連結
    栓、橫架桿、氣壓缸、氣壓棒、調整桿與裁刀等構造組合上均屬相同；至於第二
    鏈輪、上連動軸、定位軸等雖因繪圖角度、表示方式無法全部顯示，但此等構件
    乃一般習用機構偶對配合知識，且即令從一般物品觀察，如腳踏車之前、後鏈輪
    及傳動軸件、軸承，系爭案此等構件亦屬可輕易判定之常識，故此等構件之組成
    為一般可易於思及者。引證案第二圖中之習用構造組成，既屬一般周知技術，且
    非引證案之創作標的，引證案自無需在說明書中贅述，亦不必將其構件一一標示
    ；且由引證案第二圖已足夠具體明確揭示其構造組成與作用標的。
２、原告對原處分之認定也無具體明確之反證，況該等隱藏部分之構造亦不影響兩案
    之實質比較。
３、綜上所述，被告之原處分並無違法，請駁回原告之訴。
    理  由
一、本件原告經合法通知，未於言詞辯論期日到場，核無行政訴訟法第二百十八條準
    用民事訴訟法第三百八十六條各款所列之情事，爰依被告之聲請，由其一造辯論
    而為判決，合先敘明。
二、按凡對物品之形狀、構造或裝置之創作或改良，而可供產業上利用者，得依法申
    請取得新型專利，固為專利法第九十七條暨第九十八條第一項前段所明定。惟其
    新型如係運用申請前既有之技術或知識，而為熟習該項技術者所能輕易完成且未
    能增進功效時，仍不得依法申請取得新型專利，復為同法第九十八條第二項所明
    定。
三、本件原告訴稱，引證案根本未對系爭案之申請專利範圍之技術於說明書中提出說
    明，又未於圖式中清楚且完全標示出系爭案之所有構件與作用，並不能佐證其揭
    露有系爭案之整體結構特徵，更無法證明系爭案之功效與引證案相同且未有功效
    之增進。被告主觀、推斷、偏袒的審定，及訴願決定機關推論的決定，實難令原
    告信服云云。被告則辯稱，引證案已於第二圖中揭示有布匹包裝機之立體結構圖
    ，參加人並於構件上加註英文小寫字母供與系爭案比較，顯見兩案在第一鏈輪、
    連動軸、鏈條、連結栓、橫架桿、氣壓缸、氣壓棒、調整桿與裁刀等構造組合上
    均屬相同；至於第二鏈輪、上連動軸、定位軸等雖因繪圖角度、表示方式無法全
    部顯示，但此等構件乃一般習用機構偶對配合知識，且即令從一般物品觀察，如
    腳踏車之前、後鏈輪及傳動軸件、軸承，系爭案此等構件亦屬可輕易判定之常識
    ，故此等構件之組成為一般可易於思及者。引證案第二圖中之習用構造組成，既
    屬一般周知技術，且非引證案之創作標的，引證案自無需在說明書中贅述，亦不
    必將其構件一一標示；且由引證案第二圖已足夠具體明確揭示其構造組成與作用
    標的。況原告對原處分之認定也無具體明確之反證，且該等隱藏部分之構造亦不
    影響兩案之實質比較等語。
四、本院認，本件系爭第00000000號「布匹包裝膠膜封切機之封切機構改良
    」新型專利案，主要包括有：兩只第一鏈輪，中心皆被下連動軸穿設，且該兩只
    第一鏈輪皆分別被鏈條所鏈組；兩只氣壓缸，其氣壓棒末端與一橫架桿之兩端相
    接；兩鏈條，每一鏈條皆分別繞設於第一鏈輪與第二鏈輪間，其中，與橫架桿相
    接處設有連結栓；兩第二鏈輪，中心處連貫有上連動軸；一上連動軸，可使兩端
    之第二鏈輪同步旋動；若干定位軸，用以定位上連動軸、下連動軸之位置；橫架
    桿，兩端分別藉連結栓而與鏈條連設；若干調整桿，可調整橫架桿與裁刀之間距
    ；裁刀，內部具有電熱裝置，用以加熱封切包裝膠膜；藉由上述構件之組成，當
    兩氣壓缸作動，氣壓棒向內下縮時，連動橫架桿將下移，俾藉橫架桿兩端與鏈條
    相連之結構，以及鏈條又與第一鏈輪、第二鏈輪連組之關係，且第一鏈輪與第二
    鏈輪又分別與上連動軸和下連動軸相組設，以形成：及便兩氣壓缸於作動時因氣
    壓差而有誤差時，亦不會有裁刀上下位移左右不平衡之狀態者，為其特徵。參加
    人於專利異議階段所提出之異議證據二為八十四年一月六日申請，八十四年十一
    月一日審定公告之第00000000號「布匹包裝機之吸取 PE 膜裁切廢料的
    消音裝置」新型專利案（即引證案）；異議證據三為華連機械有限公司分別與力
    儂企業股份有限公司、和寶企業股份有限公司、台錄實業股份有限公司、健全工
    業股份有限公司簽訂之買賣合約書；異議證據四為華連機械有限公司印行之全自
    動 PE 布匹包裝機的使用操作說明書；異議證據五為全自動 PE 布匹包裝機之照
    片四張。本件就引證案（第二圖之布匹包裝機立體構造圖）與系爭案比較，兩案
    主要均將兩只第一鏈輪以下連動軸穿設，第一鏈輪經由鏈條繞設，鏈條藉連結栓
    與橫架桿相接，且兩只氣壓缸之氣壓棒末端與橫架桿兩端相接，若干調整桿設於
    橫架桿與裁刀之間以調整其間隙；其中引證案第二圖之布匹包裝機立體構造圖雖
    因繪製圖式角度，無法顯示第二鏈輪、上連動軸、定位軸等構件，但此構件概屬
    一般習用機構偶對配合及常見定位方式，係可輕易聯想實施者，且事實上，此等
    構件也未影響兩案間之整體構造比較；矧系爭案構造既屬一般習用封切機構，引
    證案自勿需在說明書或圖式中再加註件號贅述，且兩案由構造組合亦顯示在達成
    氣壓缸作動誤差時，不會產生裁刀位移不平衡之功效相同，引證案已足以證明系
    爭案不具進步性，而違反專利法第九十八條第二項之規定。是原告之主張均不足
    採，而被告以八十九年十一月十四日（八九）智專三（三）○五○五一字第○八
    九八九○○一九一九號專利異議審定書為「異議成立，應不予專利」之處分，洵
    無違誤，訴願決定予以維持，並無不合，原告徒執前詞爭議，訴請撤銷訴願決定
    及原處分，並無理由，應予駁回。
五、兩造其餘攻擊防禦方法均與本件判決結果不生影響，故不逐一論述，併此敘明。
據上論結，本件原告之訴為無理由，爰依行政訴訟法第九十八條第三項前段、第二百
十八條，民事訴訟法第三百八十五條第一項前段判決如主文。
中　　華　　民　　國　　　九十一　　年　　　五　　　月　　    十五　　　日
                              臺 北 高 等 行 政 法 院  第 三 庭
                                    審 判 長 法    官  徐 瑞 晃
　　　　　　　　　　　　　　　　　　　　     法  　官  李 得 灶
　　　　　　　　　　　　　　　　　　　　     法  　官  吳 慧 娟
右為正本係照原本作成。
如不服本判決，應於送達後二十日內，向本院提出上訴狀並表明上訴理由，如於本判
決宣示後送達前提起上訴者，應於判決送達後二十日內補提上訴理由書（須按他造人
數附繕本）。
中　　華　　民　　國　　　九十一　　年　　　五　　　　月　　　十五　　　日
            　　　　　　　　　　　　　　     書 記 官  林 玉 卿
